【裁判字號】    92,上,37
【裁判日期】    920416
【裁判案由】    清償債務
【裁判全文】
臺灣高等法院民事判決                                九十二年度上字第三七號
     上  訴  人  甲○○
     訴訟代理人  吳秀菊律師
     複  代理人  李佳芹
     被  上訴人  台灣中小企業銀行股份有限公司
     法定代理人  王榮周
     訴訟代理人  陳煥明
右當事人間清償債務事件，上訴人對於中華民國九十一年十月二十二日臺灣桃園地方
法院九十一年度訴字第六七六號第一審判決提起上訴，本院判決如左：
    主    文
上訴駁回。
第二審訴訟費用由上訴人負擔。
    事    實
甲、上訴人方面：
壹、聲明：
一、原判決不利於上訴人部分廢棄。
二、右廢棄部分，被上訴人第一審之訴及假執行之聲請均駁回。
貳、陳述：除與原判決記載相同者外，補稱略以：
一、本件借款乃消費性借款，有銀行法第十二條之一規定之適用：
    (一)本件借款係消費性借款之性質：
      1.被上訴人所提被上證一「借款申請書及調查表」之抬頭載明「消費性貸款專
        用」，即開宗明義本件乃消費性借貸。
      2.上開被上證一右下角所示被上訴人本擬婉拒，其理由亦為「原貸個人消費理
        財貸款額度捌佰萬元應償全部動用餘額本息，並取消該額度」，證明原貸及
        本件貸款均為消費性貸款。
      3.被上訴人於原審九十一年十月八日自認本件借款乃「消費性理財貸款」，且
        該額度沒有硬性規定。
    (二)本件借款業經主債務人王慧珠提供其所有坐落於桃園縣八德市○○段第七六九
      之一六地號土地及其上建物作為擔保，且設定本金最高限額新台幣（下同）一
      千一百萬元之抵押權，為二造所不爭執，足證本件借款已取得足額之不動產擔
      保。
    (三)本件消費性借貸既經主債務人王慧珠提供足額擔保，依銀行法第十二條之一規
      定，被上訴人即不得以任何理由要求王慧珠提供連帶保證人，被上訴人竟違背
      上開強制規定，則上訴人連帶保證人部分之法律行為，依民法第七十一條規定
      ，應屬無效。
二、退萬步言，縱不論本件借款究否為銀行法第十二條之一之消費性借款，惟由立約
    當時之雙方當事人真意觀之，上訴人係為普通之保證，而非連帶保證：
    (一)當事人之真意：
      查上訴人於簽約時僅願居「普通保證人」之地位，而非連帶保證人，此觀證人
      林皇儒於原審九十一年九月二日庭訊時自承：「第一次簽的時候，我們有幫他
      把連帶兩個字畫掉」，足證兩造於當時簽約之合意及真意即為上訴人僅居普通
      保證人地位。
    (二)上訴人係因受到詐欺而簽下連帶保證，自可依民法第九十二條規定，於發現受
      詐欺時撤銷該「連帶保證」意思表示：
      1.主債務人王慧珠債信不良，應為銀行拒絕往來戶，不可能再行核貸，如其所
        提「借款申請書及調查表」右下角所示婉拒文字，惟被上訴人卻仍核貸，顯
        見其違法在先，並以此來矇蔽上訴人，使上訴人誤以為新的消費性借貸，如
        上訴人當時知道此情事，絕不同意為連帶保證。
      2.由被上證二傳票所載被上訴人九十年五月八日同日借出又轉入之資料及被上
        證三活期客戶異動資料，可證：
        (1)本件簽約之時為九十年五月四日，當時被上訴人之承辦人即一再謊稱「款
          已撥下來」云云，對被上訴人造成時間之急迫性而簽下連帶保證，實際上
          卻是遲至九十年五月八日以後方撥款再轉入。
        (2)本件非新的借款，而是舊債新償，只是帳面轉換，然被上訴人卻主張係新
          的消費性借款且已經撥款。
        (3)本件借款原係為解決逾期放款，惟被上訴人竟矇騙上訴人為此債信不良之
          人作連帶保證。上訴人當時認為本件借款為新的消費性惜款，且有設定足
          額擔保，根本不需要連帶保證乃至於普通保證，惟基於孫兒生計及款已撥
          下來之急迫性，以及被上訴人謊稱此連帶保證乃形式上的，不具實質作用
          ，方簽下連帶保證，顯係受被上訴人詐欺所致。
三、本件契約簽約當時之狀況與證人林皇儒所言不同，而上訴人係林皇儒作證後，始
    發現被上訴人以不實之言矇騙上訴人。又證人林皇儒即為當時核辦本件借款之被
    上訴人所屬職員，其證詞自有偏頗。
、證據：除援用原審所提證據外，補提借款申請書及調查表、言詞辯論筆錄各一份
    為證。
乙、被上訴人方面：
壹、聲明：駁回上訴。
貳、陳述：除與原判決記載相同者外，補稱略以：
一、本件借款並非銀行法第十二條之一規定之消費性放款：
    (一)本件借款係主債務人王慧珠為經營台亞營造有限公司並償還前借款之用途，與
      財政部台財融（一）第一九Ｏ七ＯＯＯ號函示之消費性放款不同，故本件借款
      並非銀行法第十二條之一規定之消費性放款。
    (二)上訴人於原審已自認本件借款之用途，則本件借款之性質不因未經表示於外之
      上訴人同意任連帶保證人之動機而改變。
二、兩造簽約之真意係由上訴人任連帶保證人：
    (一)上訴人在被上訴人於原審提出之借據連帶保證人處簽名時，兩造即已變更上訴
      人任普通保證人之意思表示，上訴人無由主張「先訴抗辯權」。
    (二)上訴人既明知本件借款之用途，又了解連帶保證人之法律上意義，自無就為連
      帶保證之意思表示陷於錯誤之可能。
三、被上訴人並無詐欺上訴人之情事：
    (一)上訴人一再指摘被上訴人不斷強調款項已撥下來，欺騙上訴人簽字。惟查，依
      被上訴人於原審提出之活期存款客戶異動資料、存款轉帳收入與支出傳票、借
      據等所示，本件借款係於九十年五月八日撥款，借據之立約日係九十年五月四
      日，可見被上訴人未曾向上訴人為前開之欺騙。
    (二)依被上證一所示之借款申請書及調查表查核意見、經理批示，本件借款係為解
      決逾期放款，上訴人於原審亦自認其明知前揭借款目的。被上訴人係基於輔導
      中小企業之宗旨，於台亞營造有限公司之借款將逾期之際，辦理本件借款，被
      上訴人確無詐欺之行為。
    (三)依被上證二之傳票，本件借款確於九十年五月八日撥入王慧珠之活期儲蓄存款
      帳戶中。另依九十年度五月活期客戶異動資料，八百萬元存入前，王慧珠前開
      帳戶係透支七百九十六萬一千七百元，即該八百萬元確已沖償舊債，被上訴人
      不可能以款項已撥訛詐上訴人於借據連帶保證人處簽名。
、證據：除援用原審所提證據外，補提借款申請書及調查表、傳票各一份、活期客
    戶異動資料五份為證。
    理    由
一、被上訴人起訴主張：原審共同被告即主債務人王慧珠於民國九十年五月四日，以
    上訴人及已故廖徐愛為連帶保證人，向伊借款新台幣（下同）八百萬元，約定借
    款期限一年即自九十年五月八日起至九十一年五月八日止，利息按伊基本放款利
    率百分之八減碼年息百分之零點四八計算，並約定逾期清償在六個月以內者，按
    上開利率百分之十，超過六個月者，按上開利率百分之二十計付違約金，且分期
    攤還本息，惟王慧珠自九十年八月二十三日起即未依約按期攤還本息，尚積欠伊
    本金五百八十四萬八千九百五十元及自九十年八月二十三日起算之利息及自九十
    年九月二十四日起算之違約金。爰依消費借貸及連帶保證之法律關係，請求原審
    共同被告王慧珠及上訴人連帶如數給付上開本息及違約金等語（原審判決後主債
    務人王慧珠未聲明上訴已告確定）。
    上訴人則以：本件借款期限至九十一年五月八日始到期，現尚未屆清償期，被上
    訴人未依授信約定書第五條第二段約定為繳款通知及催告，竟要求提前清償即無
    理由。又被上訴人借款予伊媳婦王慧珠時，已要求提供土地設定最高限額一千一
    百萬元之抵押權予被上訴人，本件借款已有足額擔保，伊之真意僅願擔任普通保
    證人而已，依銀行法第十二條之一規定，不得以任何理由要求借款人提供連帶保
    證人，被上訴人違反上開銀行法之規定要求伊在借據上簽約為連帶保證人，本件
    連帶保證契約無效。縱本件借款契約關於連帶保證之約定並無違反銀行法情事，
    惟被上訴人之承辦人員要求簽寫借據時，既未說明前開擔保品之事，亦未說明本
    件放款性質，及說明本件借款是每年換單與王慧珠之前是否有逾期還款等情事，
    並欺騙伊本件借款已經撥款及以換單代表撥款等情，伊受有詐欺，爰依民法第九
    十二條規定撤銷本件任連帶保證人之意思表示等語，資為抗辯。
二、被上訴人主張：原審共同被告王慧珠於九十年五月四日以上訴人及已故廖徐愛為
    連帶保證人，向伊借款八百萬元，約定借款期間一年即自九十年五月八日起至九
    十一年五月八日止，利息按被上訴人基本放款利率減碼年息百分之零點四八計算
    ，並約定逾期清償在六個月以內者，按上開利率百分之十，超過六個月者，按上
    開利率百分之二十計付違約金，且分期攤還本息，惟王慧珠自九十年八月二十三
    日起即未依約清償本金、利息，尚欠尹五百八十四萬八千九百五十元，與自九十
    年八月二十三日起算之利息及自九十年九月二十四日起算之違約金之事實，業據
    提出借據、清償明細查詢單各一件為證（見一審卷八頁至十頁），上訴人對其真
    正並不爭執，堪信為真實。
三、至上訴人辯稱：本件借款期限至九十一年五月八日始到期，現尚未屆清償期，被
    上訴人未依授信約定書第五條第二段約定為繳款通知及催告，竟要求提前清償，
    又本件被上訴人借款予主債務人王慧珠時，已要求王慧珠提供土地設定最高限額
    一千一百萬元之抵押權予被上訴人，已有足額擔保，被上訴人不應再向伊求償，
    況依八十九年十一月一日公布修正之銀行法第十二條之一對辦理自用住宅及消費
    性放款已取得足額擔保，不得以任何理由要求借款人提供連帶保證人，且伊之真
    意亦僅願擔任普通保證人，被上訴人竟再要求伊在前開借據上簽約為連帶保證人
    ，已違反上開銀行法第十二條之一規定，本件連帶保證契約無效。縱本件借款契
    約上關於連帶保證之約定並無違反銀行法情事，惟被上訴人之承辦人員要求簽寫
    借據時，既未說明前開擔保品之事，亦未對伊清楚解釋本件並非所謂「消費性放
    款」，及說明本件借款是每年換單與王慧珠之前是否有逾期還款等事，並欺騙伊
    本件借款已經撥款及以換單代表撥款等情，爰依民法第九十二條規定主張因被詐
    欺而撤銷本件任連帶保證人之意思表示云云。惟查：
    (一)本件借據於第六條第一項約定：「借據背面之授信約定書為本借據之一部分，
      借款人及連帶保證人均為立約人，並願確實遵守之」等語，又借據背面所載授
      信約定書於第五條第一項約定：「立約人對貴行（即被上訴人）所負之一切債
      務，如有左列情形之一者，無須由貴行事先通知或催告，貴行得隨時減少對立
      約人之授信額度或縮短借款期限，或視為全部到期：(1)任何一宗債務不依約清
      償本金時，：：」等語，另於借據第三條關於還本付息之方式約定：「本金及
      利息自借款日起每一個月一期，分十二期平均攤還，每期攤還本息六十九萬五
      千九百七元整，第一期本息攤還日為民國九十一年六月八日」等語，此為兩造
      所不爭。準此，本件借款還本付息既約定以分期攤還本息之方式為之，依上開
      授信約定書第五條第一項第一款之約定，立約人如有任何一宗債務不依約清償
      本金利息時，被上訴人即無需事先通知或催告，整筆借款即視為全部到期，而
      主債務人王慧珠自九十年八月二十三日起即未依約分期攤還本息，已如前述，
      則本件借款依約已視為到期，被上訴人亦無需為任何通知及為催告，即得請求
      清償全部本息及違約金，自無提前請求清償情事。足見上訴人此部份所辯，要
      非可採。
    (二)查債權人於物之擔保及人之擔保併存時，債權人是否應先以物之擔保求償，法
      律並無限制，借款人自得循其認為最有利之方式向主債務人或保證人求償，應
      為其權利行使之自由，且依兩造於授信約定書第十條第一款之約定，上訴人亦
      已同意其所保證債務，如主債務人未依約履行，其當即負責立即如數付清，被
      上訴人無需先就擔保物受償，即得逕向其求償，此有被上訴人提出之援信約定
      書在卷足按（見一審卷八頁反面），且為兩造所不爭。況連帶債務之債權人，
      得對於債務人中之一人或數人或其全體，同時或先後請求全部或一部之給付，
      民法第二百七十三條第一項定有明文，本件被上訴人對於主債務人王慧珠部分
      雖已有命其為全部給付之確定判決，惟在其未為清償以前，依上開說明，被上
      訴人自仍得對於連帶保證人之上訴人訴請清償其全部（最高法院十八年上字第
      三三四號判例參照）。依上開說明，足見上訴人辯稱：本件借款已有抵押權存
      在，伊不負連帶保證人責任，被上訴人不應再向保證人求償云云，亦無足取。
    (三)另上訴人抗辯：被上訴人所提借款申請書及調查表之抬頭載明「消費性貸款專
      用」，足證本件乃屬消費性借貸云云，按銀行辦理自用住宅放款及消費性放款
      ，已取得前條（即第十二條所指之擔保授信）所定之足額擔保時，不得以任何
      理由要求借款人提供連帶保證人，銀行法第十二條之一定有明文。該條所規範
      者係以自用住宅及消費性放款為限，且所謂「自用住宅放款」及「消費性放放
      款」，依主管機關財政部九十年一月二日台財融（一）第九０七０００八０號
      函釋示銀行法第十二條之一規定相關疑義，「自用住宅放款」，係指具有完全
      行為能力之中華民國國民，目前確無自用住宅，為購置住宅使用之住宅所為之
      金融機構貸款，而「消費性放款」，則係指對於房屋修繕，耐久性消費財（包
      括汽車）、支付學費及其他個人之小額貸款及信用卡循環信用等情形而言（見
      一審卷六五頁至六六頁）。查：本件借款之申請書雖記載為消費性貸款專用，
      惟借款人於該申請書之用途欄並未勾選本件借款之用途係購買房屋、或房屋修
      繕、或購置自用耐久性消費品、或子女育費用、或購買汽車等項（見一審卷六
      一頁），此為兩造所不爭，且主債務人王慧珠向被上訴人申請本件借款之用途
      ，係為支付其所經營訴外人台亞營造有限公司承攬桃園縣迴龍國民小學新建工
      程之投標金、履約保證金及預付工程工料款等情，業據上訴人已陳明在卷（見
      一審卷三二頁答辯狀），嗣因原借款項無法如期清償，乃再簽定本件借款契約
      ，由被上訴人核撥八百萬元作為清償王慧珠之舊欠，再由王慧珠以分期攤還本
      息之方式清償本件借款，前後二次借款契約並均由上訴人擔任連帶保證人，亦
      經被上訴人提出借據、活期存款客戶異動資料、消費理財貸款契約、存款轉帳
      收入與支出傳票各一件、消費性貸款申請書及調查表二件為證（見一審卷九二
      頁至一０四頁）。準此以觀，本件借款既是供主債務人王慧珠所經營之台亞營
      造有限公司經營週轉並償還舊債之用，當與上開銀行法第十二條之一有關自用
      辯亦非可採。
    (四)至上訴人辯稱：上訴人於簽約時僅願居普通保證人之地位，而非連帶保證人，
      此觀證人林皇儒於原審九十一年九月二日庭訊時自承：「第一次簽的時候，我
      們有幫他把連帶兩個字畫掉」，足證兩造於當時簽約之合意及真意即為上訴人
      僅願當普通保證人一節，惟非但為被上訴人所否認，且查：證人林皇儒於原審
      固證稱：「被告甲○○（即上訴人）第一次來對保時，有要求要把『連帶』二
      字刪除，第一次簽的時候，我們有幫他把『連帶』兩個字畫掉」等語，惟其亦
      另證述：「但是我們後來開會後認為這樣不符合銀行法第十二條之一的規定，
      所以過了幾天我們又把甲○○找來，我們有跟他解釋說擔保品是很久以前估的
      ，我們擔心價值有變動，：：，甲○○也就同意簽名了，他簽名之後我們才願
      意撥款的。本件是每一年都換單，因為王慧珠之前有逾期還款，所以我們把這
      一筆當作是解決逾期還款，這一筆之前連帶保證人也是甲○○，前一筆已經逾
      期未還，所以這一筆來還前一筆」等語（見一審卷七二頁至七三頁），且上訴
      人亦自認：「當初去借款時，：：，我有要求把連帶保證人畫掉，後來他們又
      拿一份借據給我簽，是沒有畫掉『連帶保證人』的借據。：：簽這張借據之前
      是有在同一家銀行為王慧珠做保證沒錯：：」等語（見一審卷七四頁、七五頁
      言詞辯論筆錄），堪信上訴人曾二度至被上訴人處簽寫借據，第一次被上訴人
      依上訴人要求將連帶保證人之連帶二字刪除，惟嗣後被上訴人又要求上訴人在
      寫有「連帶保證人」字樣之借據即本件借據上簽名，且上訴人仍願以「連帶保
      證人」名義於第二份借據上簽名，足見被上訴人之承辦人員第二次要求上訴人
      簽訂借據時已詳實對上訴人說明本件並非銀行法第十二條之一所謂「消費性放
      款」性質等情，並經上訴人了解、同意，上訴人始同意簽訂第二份借據甚明。
      上訴人此部份所辯，亦無可採。
      上訴人另謂：伊不知王慧珠之前已有逾期還款、本件借款是為償還舊欠，及被
      上訴人欺騙伊本件借款係以換單代表撥款，伊得依民法第九十二條規定主張因
      被詐欺而撤銷本件任連帶保證人之意思表示云云，亦為被上訴人所否認，且查
      ；主債務人王慧珠於簽訂本件借據之前即已向被上訴人借貸八百餘萬元之金額
      ，且上訴人亦係該借款之連帶保證人，此為上訴人所自認，已如上述，並有被
      上訴人提出活期存款客戶異動資料及消費理財貸款契約在卷可稽（見一審卷九
      二頁至一０一頁、一０三頁至一０四頁），且王慧珠與上訴人簽訂本件借據之
      時間係在九十年五月四日（見一審卷八頁），嗣被上訴人已於九十年五月八日
      撥款，亦有被上訴人提出借據及轉帳支出與收入傳票存卷可按（見一審卷一０
      二頁），此為兩造所不爭執。足見上訴人辯稱：其不知王慧珠之前已有逾期未
      還款、亦不知本件借款是為償還舊欠，及被上訴人欺騙其本件借款係以換單代
      表撥款，其得依民法第九十二條規定主張因被詐欺而撤銷本件任連帶保證人之
      意思表示云云，亦屬無據。
四、綜上所述，本件主債務人王慧珠以上訴人為連帶保證人向被上訴人借款八百萬元
    ，約定借款期限一年即自九十年五月八日起至九十一年五月八日止，利息係按基
    本放款利率減年率百分之零點四八後計付，並隨被上訴人嗣後基本放款利率調整
    而變動，債務人應按期償還本息，如有任何一宗債務不依約清償本金時，債務視
    為全部到期，被上訴人除按原放款利率計收遲延利息外，並得加收違約金。惟原
    審共同被告即主債務人王慧珠自九十年八月二十二日起即未依約清償本息，則依
    前開授信約定書第五條第一項第一款之約定，該借款應視為到期，並應依前述借
    據第四條、第五條之約定，負擔給付遲延利息、違約金之責任等情，已如前述。
    從而，被上訴人依消費借貸及連帶保證之法律關係，請求上訴人應與王慧珠連帶
    給付本金五百八十四萬八千九百五十元及自九十年八月二十三日起加計約定之利
    息及自九十年九月二十四日起加計約定之違約金，即屬正當，應予准許。原審為
    被上訴人勝訴之判決並以供擔保為條件准為假執行之宣告，核無違誤，上訴意旨
    指摘原判決不當，求予廢棄改判，為無理由，應予駁回。
五、兩造其餘之攻擊防禦方法暨聲明所用之證據，核與本件判決之結果均不生影響，
    已無再予論述之必要，併此敘明。
據上論結，本件上訴為無理由，依民事訴訟法第四百四十九條第一項、第七十八條判
決如主文。
中      華      民      國    九十二    年      四      月      十六    日
                              民事第四庭
                                  審判長法  官  李  瓊  蔭
                                        法  官  林  金  吾
                                        法  官  楊  豐  卿
右正本係照原本作成。
如不服本判決，應於收受送達後二十日內向本院提出上訴書狀，其未表明上訴理由者
，應於提出上訴後二十日內向本院補提理由書狀（均須按他造當事人之人數附繕本）
上訴時應提出委任律師或具有律師資格之人之委任狀；委任有律師資格者，另應附具
律師資格證書及釋明委任人與受任人有民事訴訟法第四百六十六條之一第一項但書或
第二項（詳附註）所定關係之釋明文書影本。
中      華      民      國    九十二    年      四      月     十八     日
                                        書記官  殷  丹  妮
附註：
民事訴訟法第四百六十六條之一（第一項、第二項）：
對於第二審判決上訴，上訴人應委任律師為訴訟代理人。但上訴人或其他法定代理人
具有律師資格者，不在此限。
上訴人之配偶、三親等內之血親、二親等內之姻親，或上訴人為法人、中央或地方機
關時，其所屬專任人員具有律師資格並經法院認為適當者，亦得為第三審訴訟代理人
。


司法院資訊處製作；財團法人民間司法改革基金會備份。
